---
title: "Projet-EcoVeg"
author: "Gagnon, Zachary; Plasse, Tristan; Marcotte, Loïc; Bussières, Xavier"
format: pptx
editor: visual
---

### Vérification et installation des packages manquants si nécessaire

```{r}
packages_needed<-c("tidyverse", "readxl", "sf", "ggspatial", "patchwork", "janitor", "tinytable", "here", "cowplot", "writexl") 

packages_to_install <- packages_needed[!(packages_needed %in% installed.packages()[,"Package"])]
if(length(packages_to_install)) install.packages(packages_to_install)
```

------------------------------------------------------------------------

### Importation des données brutes

```{r}
donnees <- readxl::read_xlsx(here::here("Echantillonnage_sel.xlsx"))

rues<-unique(donnees$Rue)
for (rue in 1:4) {
  for (point in 0:29) {
    subset_donnees <- donnees[donnees$Point == point & donnees$Rue == rues[rue], ]
    if (nrow(subset_donnees) > 0) {
      for (i in 17:79) {
        espece_col <- colnames(donnees)[i]
        for (j in 1:nrow(subset_donnees)){
          if (subset_donnees$Espece[j] %in% espece_col){
          donnees[donnees$Point == point & donnees$Rue == rues[rue],subset_donnees$Espece[j]] <- subset_donnees$Recouvrement[subset_donnees$Espece==subset_donnees$Espece[j]]
            }
          }
        }
      }
    }
  }
donnees<-donnees[,!names(donnees) %in% c("Espece", "Recouvrement")]
donnees<-unique(donnees)
```

Ici, nous avons simplement créer un colonne pour chaque espèce retrouvé sur l'ensemble des points afin de pouvoir inscrire le recouvrement de chaque espèce dans sa colonne respective pour chaque point et ainsi obtenir qu'une seule linge par point. Cela rend la manipulation de données plus simple par la suite.

------------------------------------------------------------------------

### Traitement de la base de données pour les analyses statistiques

Premièrement, plusieurs points n'ont pas pu être échantillonné pour certaines raisons. Nous devons alors exclure ces points de l'analyse statistique.

```{r}
bdd<-donnees[!donnees$Poids=="NA",]

#Poids et pente en numeric et sel et sol en factor pour le lm
bdd$Poids<-as.numeric(bdd$Poids)
bdd$Pente_degre<-as.numeric(bdd$Pente_degre)
bdd$Sel<-as.factor(bdd$Sel)
bdd$Sol<-as.factor(bdd$Sol)
```

Ensuite pour inclure les données des trois colonnes d'habitat dans une même colonne

```{r}
bdd$Habitat <- apply(bdd[, c("Habitat1", "Habitat2", "Habitat3")], 1, function(x) {
  propres <- x[!is.na(x) & x != "NA"]
  paste(sort(unique(propres)), collapse = "_")
})

```

Création d'une table présence/absence de chaque espèce/condition dans les points afin de pouvoir évaluer l'effet du Sel sur le Poids selon la présence de chaque espèce/condition individuellement

```{r}
library(tidyr)
library(dplyr)

# Base longue à partir des 3 colonnes habitat
habitat_long <- bdd %>%
  mutate(ID = row_number()) %>%
  pivot_longer(cols = starts_with("Habitat"),
               names_to = "habitat_position",
               values_to = "Espece") %>%
  filter(!is.na(Espece) & Espece != "NA") %>%
  distinct(ID, Espece)

# Table de présence (1 si l'espèce est présente dans l’un des 3 habitats)
table_presence <- habitat_long %>%
  mutate(present = 1) %>%
  pivot_wider(names_from = Espece, values_from = present, values_fill = 0)

# Garder uniquement les espèces individuelles (sans "_")
habitat_long_filtre <- habitat_long %>%
  filter(!grepl("_", Espece))

table_presence_filtree <- habitat_long_filtre %>%
  mutate(present = 1) %>%
  pivot_wider(names_from = Espece, values_from = present, values_fill = 0)

#Intègre la table de présence à notre bdd
bdd <- bdd %>%
  mutate(ID = row_number()) %>%
  left_join(table_presence_filtree, by = "ID")

#Retire les colonnes d'habitat 
bdd<-bdd[,!names(bdd) %in% c("Habitat","Habitat1","Habitat2","Habitat3")]
```

------------------------------------------------------------------------

### Analyses statistiques

On se rappelle que le but de notre étude est principalement de déterminer si le traitement au sel affecte la biomasse de la végétation bordant ces routes. Cependant, d'autres variables comme l'habitat, la pente, le recouvrement des différentes espèces peut influencer le poids.

On fait donc une boucle pour évaluer l'impact du traitement au sel sur le poids de la végétation selon la pente et la présence de chaque espèce/condition individuellement.

```{r}
# 1. Définir les colonnes d'espèces
colonnes_especes <- setdiff(names(table_presence_filtree), "ID")

# 2. Identifier les niveaux valides de Sol (exclure "NA" texte)
bdd$Sol <- factor(bdd$Sol)
niveaux_sol <- levels(droplevels(bdd$Sol[bdd$Sol != "NA"]))

# 3. Créer dynamiquement les colonnes pour chaque niveau de sol
colonnes_coef_sol <- paste0("Coef_Sel_Sol_", niveaux_sol)
colonnes_pval_sol <- paste0("p_Sel_Sol_", niveaux_sol)

# 4. Initialiser le tableau final
resultats <- data.frame(
  Espece = character(),
  Coef_Interaction_SelEspece = numeric(),
  p_value_SelEspece = numeric(),
  Coef_Interaction_SelPente = numeric(),
  p_value_SelPente = numeric(),
  matrix(NA, nrow = 0, ncol = length(niveaux_sol)*2, 
         dimnames = list(NULL, c(colonnes_coef_sol, colonnes_pval_sol))),
  stringsAsFactors = FALSE
)

# 5. Boucle principale
for (espece in colonnes_especes) {
  espece_bt <- paste0("`", espece, "`")
  formule <- as.formula(paste("Poids ~ Sel * Pente_degre + Sel * Sol + Sel *", espece_bt))
  modele <- glm(formule, data = bdd,Gamma(link = "log"))
  coef_tab <- summary(modele)$coefficients
  
  # Interactions Sel:Espece et Sel:Pente
  ligne_inter_espece <- grep(paste0("Sel.*", espece), rownames(coef_tab), value = TRUE)
  ligne_inter_pente  <- grep("Sel.*Pente_degre", rownames(coef_tab), value = TRUE)
  
  coef_sel_espece <- if (length(ligne_inter_espece) > 0) coef_tab[ligne_inter_espece[1], "Estimate"] else NA
  p_sel_espece    <- if (length(ligne_inter_espece) > 0) coef_tab[ligne_inter_espece[1], "Pr(>|t|)"] else NA
  
  coef_sel_pente <- if (length(ligne_inter_pente) > 0) coef_tab[ligne_inter_pente[1], "Estimate"] else NA
  p_sel_pente    <- if (length(ligne_inter_pente) > 0) coef_tab[ligne_inter_pente[1], "Pr(>|t|)"] else NA

  # Créer une ligne vide pour les effets Sel:SolX
  ligne_sol <- setNames(rep(NA, length(niveaux_sol)*2), c(colonnes_coef_sol, colonnes_pval_sol))
  
  for (sol in niveaux_sol) {
    # Nom de la ligne du coef dans le tableau
    pattern <- paste0("Sel.*Sol", sol)
    ligne_coef <- grep(pattern, rownames(coef_tab), value = TRUE)
    
    if (length(ligne_coef) > 0 && ligne_coef[1] %in% rownames(coef_tab)) {
      ligne_sol[paste0("Coef_Sel_Sol_", sol)] <- coef_tab[ligne_coef[1], "Estimate"]
      ligne_sol[paste0("p_Sel_Sol_", sol)]    <- coef_tab[ligne_coef[1], "Pr(>|t|)"]
    }
  }
  
  # Combiner toutes les colonnes
  resultats <- rbind(resultats, data.frame(
    Espece = espece,
    Coef_Interaction_SelEspece = coef_sel_espece,
    p_value_SelEspece = p_sel_espece,
    Coef_Interaction_SelPente = coef_sel_pente,
    p_value_SelPente = p_sel_pente,
    t(ligne_sol)
  ))
}

print(resultats)
```

À partir de ces résultats, il est impossible de déterminer si l'effet du sel est négligeable ou nom en fonction des espèces présentes en un point.

De plus, on cherche à identifier si le traitement au sel peut également affecté la composition de ces communautés végétales
