---
title: "Projet-EcoVeg"
author: "Gagnon, Zachary; Plasse, Tristan; Marcotte, Loïc; Bussières, Xavier"
format: pptx
editor: visual
---

### Vérification et installation des packages manquants si nécessaire

```{r}
packages_needed<-c("tidyverse", "readxl", "sf", "ggspatial", "patchwork", "janitor", "tinytable", "here", "cowplot") 

packages_to_install <- packages_needed[!(packages_needed %in% installed.packages()[,"Package"])]
if(length(packages_to_install)) install.packages(packages_to_install)
```

------------------------------------------------------------------------

### Importation des données brutes

```{r}
donnees <- readxl::read_xlsx(here::here("Echantillonnage_sel.xlsx"))
```

------------------------------------------------------------------------

### Traitement de la base de données pour les analyses statistiques

D'abord, plusieurs points n'ont pas pu être échantillonné pour certaines raisons. Nous devons alors exclure ces points de l'analyse statistique

```{r}
exclus<-unique(donnees[donnees$Poids=="NA",]$Point)
raisons<-unique(donnees[donnees$Poids=="NA",]$Habitat)
ntotal<-length(unique(donnees$Point))-length(exclus)
d_traitees<-donnes[donnees$Poids!="NA",]
```

On se rappelle que le but de notre étude est principalement de déterminer si le traitement au sel affecte la biomasse de la végétation bordant ces routes.

```{r}
sel<- donnees[donnees$Sel=="1",]
sanssel<- donnees[donnees$Sel=="0",]
```

De plus, on cherche à identifier si le traitement au sel peut également affecté la composition de ces communautés végétales
